【裁判字號】    97,聲判,76
【裁判日期】    980727
【裁判案由】    聲請交付審判
【裁判全文】
臺灣板橋地方法院刑事裁定              97年度聲判字第76號
聲  請  人  丙○○
代  理  人  陳俊宏  律師
被      告  甲○○
            乙  ○
上列聲請人因被告等涉嫌詐欺案件，不服臺灣高等法院檢察署97
年度上聲議字第5006號駁回再議之處分（原不起訴處分案號：臺
灣板橋地方法院檢察署97年度偵緝字第1517號、第1542號），聲
請交付審判，本院裁定如下：
    主    文
聲請駁回。
    理    由
一、按告訴人不服上級法院檢察署檢察長或檢察總長認再議為無
    理由而駁回之處分者，得於接受處分書後十日內委任律師提
    出理由狀，向該管第一審法院聲請交付審判。法院認為交付
    審判之聲請不合法或無理由者，應駁回之，刑事訴訟法第25
    8 條之1 、第258 條之3 第2 項前段分別定有明文。查本件
    聲請人丙○○以被告甲○○、乙○2 人涉犯詐欺罪嫌，向臺
    灣板橋地方法院檢察署檢察官提出告訴，經檢察官於民國97
    年8 月19日以97年度偵緝字第1517號、第1542號為不起訴處
    分後，聲請人不服聲請再議，經臺灣高等法院檢察署檢察長
    以再議為無理由，而於97年9 月16日以97年度上聲議字第50
    06號處分書駁回再議之聲請，並於97年9 月23日送達聲請人
    丙○○收受等情，業經本院依職權調閱上揭案號偵查卷全卷
    核閱無訛，並有臺灣高等法院檢察署送達證書1 紙在卷可按
    ，聲請人聲請交付審判之期間（10日），加計聲請人住所地
    位於臺北縣蘆洲市之在途期間2 日，應於97年10月5 日（星
    期日，為假日）之次日即同年月6 日（星期一）屆滿，是聲
    請人委任律師於97年9 月30日向本院聲請交付審判，程序上
    核無不合，先予敘明。
二、聲請人聲請交付審判意旨略以：
(一)、被告甲○○與乙○為夫妻，共同經營以模具為業務之麗偉企
    業社，告訴人則從事鋁器製造，約於91或92年間經人介紹認
    識，雙方除有業務往來外，自93年起，被告2 人亦開始偶爾
    向告訴人借貸週轉，利息約為年利率百分之二十左右，按日
    計息，被告並於每次借款同時加計至預定還款日利息之支票
    交予告訴人，借款時被告2 人均曾前來向告訴人借款；初期
    借款金額較少，被告均能按期兌現支票，因而獲得告訴人信
    任，但於95年間4 、5 月間起，被告密集向告訴人借款，並
    分別開立以麗偉企業社於陽信銀行帳戶支票5 張借款新台幣
    （下同）0000000 元（應還票款0000000 元）、乙○於華南
    銀行帳戶支票2 張借款477400元（應還票款597200元）、乙
    ○於陽信銀行帳戶支票9 張借款0000000 元（應還票款0000
    000 元）、另交付第三人客票14張借款0000000 元（應還票
    款0000000 元），最後於95年6 月下旬甲○○向聲請人表示
    借現金15萬元，嗣後將再補送還款支票，但卻未補付還款支
    票隨即逃匿無蹤，其交付之前述支票亦全部退票，合計告訴
    人給付予被告之借款共有0000000 元（含未補送支票之15萬
    元現金借款），而原定被告應返還予告訴人加上預定利息之
    支票面額則共為0000000 元。
(二)、本件被告經營模具工廠，外觀工作一向正常，且自93年起即
    曾向告訴人借款，於95年6 月30日以前一向還款正常，如非
    被告將其營運情形主動告知，告訴人亦難以知其真正情況，
    且借貸本有未獲還款之風險，固然無誤，但亦不應因知道有
    風險即認被告無詐欺之事，而告訴人雖因認識被告而借予款
    項，但並不代表知悉被告還款能力，更不表示被告不還款亦
    無所謂，更不足以認為被告未從施用詐術向告訴人借款，被
    告是否施用詐術而使告訴人誤信交付借款，仍須依事實認定
    。
(三)、本件告訴人以前借款均以其夫妻個人或公司支票還款，而本
    件被告在95年4 、5 月間的0000000 元（未含利息）的還款
    支票中，被告曾交付14張以第三人為發票人之支票，該部分
    借款金額為0000000 元，應還票額為0000000 元，其中除2
    張支票外，其他12張支票之帳戶早在93年以前即遭銀行拒絕
    往來，而被告遭通緝查獲開偵查庭時，於庭外向告訴人坦承
    該支票均是向外購來，並非是其營業所收之客戶給付支票，
    被告顯已早知該支票不可獲得兌現，告訴人收受時雖有未及
    時照會信用之失查，但被告給付該支票，卻顯然是施用詐術
    之行為，且行使明知不可能兌現之支票，持之向他人擔保或
    詐借款項，使他人誤信其有清償能力而借款，本即是詐欺行
    為，此為最高法院71年度台上字第7660號判決、72年度台上
    字第3274號判決及74年度台上字第4121號判決等一貫見解。
(四)、且被告於95年6 月30日開始跳票前幾日，仍向告訴人借貸現
    金15萬元，表示將會補送還款支票，但卻從此音訊全無，被
    告於借此15萬元時，應已知其無力支付還款，但仍以補送還
    款支票之藉口騙取告訴人信任，亦是明顯施用詐術行為。
(五)、綜上所述，被告行為顯屬自己明知無法兌現還款而仍以積極
    行為使告訴人交付款項之詐欺行為，故聲請人不服原處分，
    爰聲請將本件裁定交付審判。
三、按犯罪事實應依證據認定之，無證據不得認定犯罪事實，刑
    事訴訟法第154 條第2 項定有明文。所謂認定犯罪事實之證
    據係指足以認定被告確有犯罪行為之積極證據而言，該項證
    據自須適合於被告犯罪事實之認定，始得採為斷罪資料，最
    高法院著有53年臺上字第656 號、29年上字第3105號判例。
    其以情況證據（即間接證據）斷罪時，尤須基於該證據在直
    接關係上所可證明之他項情況事實，本乎推理作用足以確證
    被告有罪，方為合法，不得徒憑主觀上之推想，將一般經驗
    上有利被告之其他合理情況逕予排除，此經最高法院著有32
    年上字第67號判例意旨在案。又告訴人之告訴，係以使被告
    受刑事訴追為目的，是其陳述是否與事實相符，仍應調查其
    他證據以資審認，有最高法院52年臺上字第1300號判例意旨
    可資參酌。再者，刑法第339 條第1 項之詐欺取財罪之成立
    ，係以意圖為自己或第三人不法之所有，以詐術使人將本人
    之物交付為要件，故須具備：(一)、行為人有為自己或第三人
    不法所有之主觀意圖。(二)、行為人向被害人施用詐術。(三)、
    被害人因其詐術而陷於錯誤，而交付財物等3 項構成要件始
    足當之，苟欠缺其一，即無從成立該罪，此觀該法條規定自
    明。亦即詐欺取財罪之成立要件，必須行為人有施用詐術之
    行為始能成立。所謂以詐術使人交付財物，必須被詐欺人因
    其詐術而陷於錯誤，若其所用方法不能認為詐術，亦不致使
    人陷於錯誤，即與該罪之要件有間，最高法院46年台上字第
    260 號判例意旨可資參照。易言之，須行為人主觀上有為自
    己或第三人不法所有之意圖，客觀上有施用詐術，且被詐欺
    人因其詐術施用而陷於錯誤始交付財物，才能成罪，苟無積
    極證據足資證明行為人確有不法所有意圖並施用詐術，且被
    詐欺人因詐術陷於錯誤而交付財物，自不能認為成立詐欺罪
    。至於民事債務當事人間，有未依債之本旨履行給付者，其
    原因不一，有因不可歸責事由致不能給付者，或因合法主張
    抗辯而拒絕給付者，或因財產、信用狀況緊縮而無力支付者
    ，甚至債之關係成立後始惡意遲延給付者，此在一般社會交
    易經驗上均屬常見，不能僅因債務人事後未依債之本旨履行
    給付即一概推定債務人自始即無意給付而有不法所有之意圖
    ；查：
(一)、本件被告等於偵查中坦承其等於95年4 、5 月間，確向聲請
    人先後共借貸0000000 元等情不諱，就此被告等坦認部分，
    併經聲請人於偵查中指陳明確，且提出由被告等所交付之各
    以麗偉企業社、乙○為發票人所開立之支票及勝全公司等為
    發票人之客票共30張支票影本在卷可佐，此部分事實固堪認
    定。
(二)、然核諸聲請人於告訴狀內自承：其約於91或92年間經人介紹
    認識被告甲○○與乙○夫妻2 人，雙方除有業務往來外，約
    自93年起，被告等亦開始偶爾向其借貸週轉，利息約為年利
    率百分之20左右，按日計息，被告等並於每次借款同時加計
    至預定還款日利息之支票交予其，初期借款金額較少，被告
    等均能按期兌現支票等語；復於偵查中陳稱：92、93年間起
    被告等開始向其借錢，開始時都約5 萬、10 萬 元借，後來
    才一直增加借款等語（見96年度他字第3075號偵查卷第1 頁
    、97年度偵緝字第1517號偵查卷第19頁），可知被告等與聲
    請人間，自92、93年間起即有資金借貸往來關係，且被告等
    於每次借貸時均以支票交予聲請人以供清償借貸，迄95年間
    止前，被告等向聲請人所借款項亦均已如期清償完畢，即聲
    請人與被告等間，乃有長期金錢借貸往來關係並均以支票為
    清償借款之方式甚明；茲支票之票據交易原需承擔信用風險
    ，縱然如票券業者亦如是，故被告等所交付之支票果有事後
    不獲兌現之情，亦難謂非屬聲請人可得預見之不利益，而聲
    請人與被告等如此持支票借款之模式，既已長達數年，實亦
    難遽認被告等因借貸而交付支票之舉，即屬對聲請人施用詐
    術且使之陷於錯誤；再審諸聲請人於偵查中更明確自承：其
    因為與被告間是認識4 、5 年的朋友，所以才借款給被告等
    語（見96年度他字第3075號偵查卷第48頁），足徵聲請人係
    基於友誼關係，為幫助被告等而出借款項，被告等借款之際
    ，並未施用任何詐術手段，使聲請人陷於錯誤之情；據此，
    被告等辯稱，並無持票詐欺之故意等語，容非全然無據，聲
    請人指稱被告等對之施用詐術云云，尚難遽採。
(三)、再者，被告等自95年1 月11日起至95年6 月20日止，陸續向
    聲請人借款等情，經聲請人之代理人陳俊宏律師於96年7 月
    9 日偵查中指陳在卷（見96年度偵字第13894 號偵查卷第22
    頁）；而本件被告甲○○、乙○固先後交付聲請人用以清償
    上開借款之以麗偉企業社（負責人甲○○）為發票人、付款
    人為陽信商業銀行新福分行（帳號000000000000號）之支票
    共5 紙、乙○為發票人、付款人為陽信商業銀行新福分行（
    帳號000000000000號）支票共9 紙、乙○為發票人、付款人
    為華南商業銀行泰山分行（帳號000000000000號）支票共2
    紙，此有聲請人所提前開支票影本數紙在卷可稽；惟稽諸上
    開發票人各為麗偉企業社、乙○之支票存款帳戶，經原處分
    機關即臺灣板橋地方法院檢察署檢察官向各該付款銀行查詢
    何時起退票或遭列為拒絕往來戶，而由陽信商業銀行新福分
    行於96年6 月26日以陽信新福字第960043號函覆稱：義務人
    麗偉企業社（統一編號00000000、負責人甲○○、身分證字
    號Ｚ000000000號）在本分行設有支存帳戶000000000000，其
    存款餘額0 元整，於95年6 月29日第一次退票，95年7 月21
    日公告拒絕往來戶；另於96年7 月26日以陽信新福字第9600
    47號函覆稱：義務人乙○在本分行設有支存帳戶0000000000
    00，其存款餘額0 元整，於95年6 月30日第一次退票，95年
    7 月21日公告拒絕往來戶；復經華南商業銀行泰山分行於96
    年6 月26日以96華泰字第103 號函覆稱：檢送乙○支票帳號
    000000000000，該帳戶於95年7 月12日退票，95年7 月21日
    經票據交換所公告列為拒絕往來戶各情，有上開銀行函文共
    3 份附於偵查卷可憑（見96年度偵字第13894 號偵查卷第5
    頁、第29頁、第8 頁）；勾稽上情以觀，顯見被告等於95年
    1 月11日至95年6 月20日間，持上開支票向聲請人調借現金
    時，各該支票存款帳戶均尚未被列為拒絕往來戶，且依諸偵
    查卷內資料亦無積極事證足認被告等向聲請人借款時，被告
    等即已知悉上開支票屆期將無法兌現或該等支票帳戶日後將
    成為拒絕往來戶之情，自難認被告等以上開支票向聲請人調
    借現金之行為，該當詐術之施用，是以，縱使上開支票屆期
    經提示未獲兌現及前開支票存款帳戶日後遭列為拒絕往來戶
    ，容不得據此認定被告等於本件借款時，有對聲請人施用詐
    術，且無意返還借款之不法所有意圖。
(四)、至聲請人雖復指稱被告等在95年4 、5 月間的0000000 元（
    未含利息）還款支票中，被告等曾交付14張以第三人為發票
    人之支票，其中除2 張支票外，其他12張支票的帳戶早在93
    年以前即遭銀行拒絕往來，而被告等遭通緝查獲開偵查庭時
    ，於庭外亦向其坦承該等支票均是向外購得而來，並非是其
    營業所收之支票，足見被告等明知該等支票不可獲得兌現而
    仍行使，顯然是詐欺行為云云；然聲請人所指稱上開客票之
    帳戶早在93年以前即遭銀行拒絕往來，而被告等遭通緝查獲
    開偵查庭時，於庭外亦向聲請人坦承該等支票均是向人購得
    而來，並非是被告等營業所收之支票各節，依卷內資料所示
    僅為聲請人單一指述，別無其他事證可佐，即難遽認聲請人
    上開所指情節均為真正，自難認被告等於借款之初，主觀上
    即具有詐欺之不法所有意圖；本件核屬民事債權債務糾紛，
    應另循民事途徑解決。
四、綜上所述，本件尚難認被告涉有詐欺取財犯行，應認被告犯
    罪嫌疑尚有未足；是原偵查、再議機關依偵查所得證據，而
    對本案為不起訴處分及駁回再議，既已就聲請人所指訴事項
    無從證明被告等有詐欺取財之理由敘明綦詳，乃認被告等犯
    罪嫌疑不足，而先後為不起訴處分及再議駁回處分，經核於
    法並無不合，聲請人猶執前詞，指摘不起訴及駁回再議等處
    分為不當，聲請交付審判，非有理由，應予駁回。
據上論結，應依刑事訴訟法第258 條之3 第2 項前段，裁定如主
文。
中    華    民    國    98    年    7     月    27    日
                  刑事第十六庭審判長法  官  許必奇
                                    法  官  鄧雅心
                                    法  官  陳明偉
上列正本證明與原本無異。
本裁定不得抗告。
                                    書記官  陳玉心
中    華    民    國    98    年    7     月    27    日


司法院資訊處製作；財團法人民間司法改革基金會備份。
